【裁判字號】    95,上重更(二),39
【裁判日期】    950801
【裁判案由】    殺人等
【裁判全文】
臺灣高等法院刑事判決            95年度上重更(二)字第39號
上  訴  人
即  被  告  乙○○
                    現於臺灣臺北看守所羈押中
選任辯護人  陳倍嫻律師
上列上訴人因殺人案件，不服臺灣臺北地方法院91年度重訴字第
13號，中華民國93年2 月16日第一審判決（起訴案號：臺灣臺北
地方法院檢察署91年度偵字第13325 號），提起上訴，經判決後
由最高法院第二次發回更審，本院判決如下：
    主  文
原判決關於乙○○殺人部分撤銷。
乙○○共同殺人，處有期徒刑拾貳年，褫奪公權拾年。
    事  實
一、甲○○（另由本院94年度上訴字第751號案件審理中）於民
    國 (下同)90 年間與父親王乃清同住於臺北縣新店市○○路
    700 巷82號3樓，因甲○○有輕度智能障礙，王乃清為免甲
    ○○平日亂花金錢，乃每日只給甲○○新臺幣（下同）100
    元花用，並以甲○○名義在新店復興郵局存有120萬元之定
    期存款，同時保管甲○○該帳戶之存摺及印章。甲○○因認
    父親每日所給金錢太少，常向友人殷振華、乙○○抱怨。
二、90年8月26日晚間10時許，甲○○與殷振華 (已經本院判處
    有期徒刑15年確定)、乙○○在上開住處聊天時，甲○○因
    無錢花用，乃向殷、楊二人提議殺害父親王乃清，以便取得
    自身定期存款之存摺、印章。三人即共同基於殺人之犯意聯
    絡，於90年8月27日凌晨2時許，進入王乃清臥室，見王乃清
    已經熟睡，甲○○乃拿起臥室內枕頭一個，要乙○○以枕頭
    用力壓住王乃清頭部，並自行抓住王乃清手部，同時囑由殷
    振華抓住王乃清腳部，防止王乃清掙扎，欲使王乃清窒息死
    亡。此時甲○○發現王乃清欲起身掙扎，乃坐上枕頭，並以
    身體壓住王乃清頭部，直至王乃清不動聲息，甲○○始起身
    離開，嗣王乃清因口鼻被壓住無法呼吸造成心肺衰竭，延至
    同日上午5時零分死亡。甲○○、殷振華及乙○○於殺害王
    乃清後，為恐事跡敗露，乃決議當天早上由甲○○依行政相
    驗程序報請臺北縣新店市衛生所處理，三人作案所用之枕頭
    一個，則由殷振華騎乘機車搭載乙○○自甲○○前開住處離
    開時，丟棄在停放於臺北市○○○路○段、興隆路口之垃圾
    車上（業已滅失）。甲○○旋即依約定於90年8月27日上午8
    時19分許通知臺北縣政府消防局（即119）前往住處救護已
    死亡之王乃清，並報請新店市衛生所依行政相驗程序對王乃
    清進行相驗。嗣經該衛生所不知情之醫師吳柏宴前往臺北縣
    立殯儀館對王乃清進行行政相驗，發現王乃清確實因心肺衰
    竭死亡，並開立死亡證明書交付甲○○（王乃清之遺體則已
    由家屬火化）。
三、甲○○先於91年5月間前往臺北市政府警察局報案指稱殷振
    華、乙○○為上開犯行，經警於91年7月9日逮捕殷振華；警
    方再於91年7月12日循線將乙○○拘提到案。
四、案經臺北市政府警察局移送臺灣臺北地方法院檢察署檢察官
    偵查起訴。
    理  由
一、訊據上訴人即被告乙○○矢口否認有殺人犯行，辯稱：案發
    當天原本在貴族賓館，及至當晚8時許，即送女朋友翁秀禎
    去酒店上班，後又與翁秀禎前去南京東路2段、新生北路網
    霸網咖店內，迄至隔日凌晨四點多，均與翁秀禎在該網咖店
    內云云。
二、關於證據能力部分：
（一）被告之警詢筆錄部分：
      被告乙○○於原審辯稱：我在深坑被抓的時候，從深坑回
      到市刑大的車上，警察有在車上用拳頭打我後腦勺，警察
      說我很兇，還說等一下我回警局就知道了，他們說我殺人
      ，我說沒有，他們就在車上一直打我，回到警察局之後，
      有警察就拿我的外套打我的臉，拿外套打我臉的警察說開
      車的警察脾氣很差，叫我聽他的話，假如我不承認我殺人
      的話，他會隨便給我寫，會寫到讓我槍斃，並且說殷振華
      那天就是不合作，被整得很慘，在做筆錄之前，警察有拿
      甲○○的自白及殷振華的筆錄給我看，跟我講說他們都說
      是我殺的，我不承認也沒有用，並叫我咬殷振華出來，看
      我要怎麼咬，只要不要太離譜就好，警察說會幫我寫好聽
      一點，並且讓我可以交保，我就信以為真等語；復於同次
      庭訊中改稱：警察是跟我講說如果我承認，他要幫我向檢
      察官求情讓我交保，我想說既然這樣子，我又怕被打，我
      就隨便編一編，可能可以交保等語（見原審卷二第334頁
      ）；及至本院上訴審審理時則稱：警詢筆錄是警察拿甲○
      ○與殷振華筆錄給我看之後強迫我一定要照這樣講，否則
      一定無法出去等語（見本院上訴審卷第198頁）。惟被告
      乙○○第一次移送至檢察官訊問時供稱：當時是甲○○叫
      我拿枕頭去壓住他爸爸的頭，殷振華抓腳，甲○○抓手，
      後來甲○○坐到枕頭上，用全身力量壓住他爸爸的頭，甲
      ○○有參與等語（見偵查卷第103 頁背面、第165頁），
      並未於偵查中主張警詢所供係遭強暴、脅迫。迨至檢察官
      向原審聲請羈押，被告乙○○於原審法官訊問時亦未主張
      警詢所供非出於任意性；復於偵查中最後一次訊問時明確
      供稱警詢內容均實在，沒有受到警員刑求（見偵查卷第16
      5頁）。足見被告乙○○於警詢所供係出於任意性無疑，
      自有證據能力。
（二）被告之現場模擬部分：
  １、被告係出於自由意志下為現場模擬，業據原審及本院上訴
      審勘驗現場模擬錄影帶屬實，有勘驗筆錄二份在卷可稽（
      見原審卷三第154 頁至第155 頁、本院上訴審卷第250 頁
      至第255 頁）。
  ２、雖被告指稱警員於模擬前即恐嚇須依警詢筆錄所載表演。
      惟證人即製作被告乙○○現場模擬筆錄之警員王天誠於原
      審證稱：乙○○現場表演的筆錄是我在市刑大製作的，我
      是以他現場表演的經過來問筆錄。我和我的同仁在製作筆
      錄過程中，都沒有毆打過兩位被告，我們有全程錄音、錄
      影，錄音有連續性，除非換帶，否則中途不會切斷。被告
      及殷振華都有指出甲○○有動手參與殺人，但因為甲○○
      是檢舉的人，而且被害人是甲○○的父親，我們跟檢察官
      討論之後，認為被告及殷振華的說法是要把甲○○推下水
      ，所以沒有對甲○○做進一步的偵訊等語（見原審卷二第
      340頁至第346頁）。證人王天誠經具結後，明確證稱並無
      恐嚇被告應依指示情節模擬之事。
  ３、又警方於91年8 月7 日帶同被告乙○○及殷振華至臺北縣
      新店市○○里○○路70 0巷82號3 樓現場模擬時，對被告
      乙○○、殷振華詢問內容及態度，業經本院上訴審於93年
      10月5 日詳細逐秒勘驗在案，其勘驗結果如下：
（１）、警員於10時51分22秒帶乙○○、甲○○進入現場，後於
        10時51分56秒命甲○○飾演其父王乃清躺於已置有一枕
        頭之床舖上。
（２）、警員問被告乙○○：王乃清頭下是否有枕頭？
        楊答：不知道。
        甲○○答：有。
        警員稱：再拿一個枕頭來。
（３）、警員問乙○○：你是怎麼摀的？摀他臉哪裡？枕頭怎麼
        拿？拿怎樣？
        楊動作：手拿枕頭橫向壓住王乃清整個頭、臉、鼻、口
        部。
        警員：壓好、壓好。
        楊邊壓邊答：那時他有在掙扎，他在那邊抓手。
        警員問：誰抓手？
        楊答：他。
        警員問：誰？是不是甲○○的爸爸王乃清？
        楊答：不是，是他（手指向躺於床舖之甲○○）在抓他
        爸爸的手。
        警員問：你不是說，手是殷振華抓的？
        楊答：不是，殷振華是抓腳。
（４）、10時53分9秒，警員向乙○○說：你現在要講清楚，把
        現場情形弄好。
        楊答：對啊！後來我說我不要，甲○○就整個人斜坐在
        這枕頭上面，那時他爸爸還在掙扎，當時我就已經跟他
        講我不要，我不要這麼做。
        警員問：當時殷振華抓哪裡？
        楊答：他扶腳而已。
        警員問：誰抓手？
        楊（指著甲○○）答：他。
（５）、警員於10時54分46秒，改請一潘姓民眾飾演王乃清躺於
        床舖上。警員問：當時甲○○是怎麼坐？你坐一次看看
        ？
        楊（並未坐上枕頭）答：他是整個人壓在王乃清的頭上
        ，那時我已經跟他說我不要。
（６）、10時56分19秒，一戴眼鏡之警員質問說：胡扯，甲○○
        去買可樂給你們喝，不在現場，你們還說是他壓的。
        另一警員稱：好啦，我們分開讓他自己做，請潘先生起
        來。
        警員問乙○○：殷振華怎麼抓？
        楊答：我不記得他怎麼抓。
        警員問：他是面向你，還是背向你？
        楊答：我忘記了。
        警員問：你是說殷振華抓腳，就對了？
        楊答：是的。
（７）、10時57分39秒，警員帶被告殷振華進入模擬現場。
（８）、10時57分42秒，前開戴眼鏡之警員問殷振華：乙○○用
        枕頭擠王乃清時，你怎麼抓腳？
        殷答：我沒有抓腳，我只是用手這樣（動作：左手壓住
        ）他的右手。
（９）、10時57分49秒，前開戴眼鏡之警員說：幹嘛！乙○○說
        你抓腳，你又說是抓手，哇卡。
        警員解開殷振華手銬問：你自己說抓王乃清哪裡？
        殷（動作：左手抓住王乃清右手腕）答：我只抓手而已
        ，沒有抓腳。
        楊答：我記得那時殷振華扶著腳，甲○○直接抓王乃清
        的手。
（10）、10時59分21秒：警員問：講清楚誰坐上去的？殷答：甲
        ○○坐在那邊（動作：手指向王乃清的左側），我站在
        王乃清的右側，王乃清人在我前面，我人過不去，我們
        都沒有人去壓他的腳。警員問殷：誰拿枕頭？楊答：那
        時我拿枕頭。
        警員稱：我沒問你，我問他（指殷振華）。
        殷答：枕頭是乙○○拿的，起先是甲○○先坐上枕頭，
        後來甲○○坐到旁邊來（動作：手指向王乃清左側）後
        ，變成乙○○坐上去，後來甲○○壓著王乃清左手，我
        壓右手。
（11）、11時0分42秒，殷振華回頭看背後的警員。
        警員稱：你應該看那裡，不要看我。
（12）、11時0分45秒，前開戴眼鏡之警員，對殷振華說：你應
        該是這樣（並顯示動作：身體彎曲，雙眼專注王乃清右
        手，雙手緊壓王乃清之右手）並質問殷振華說，哪會是
        （顯示動作：左手掌五支手指頭抓住王乃清右手腕，身
        體則若無其事的轉向側面直立往前看，雙眼未直視王乃
        清右手）這樣。
（13）、11時0分54秒，殷振華再度回頭看警員。
        11時0分55秒，警員稱：不要看我們。
（14）、警員命乙○○、殷振華再度模擬二人當時按壓王乃清之
        情形。
        乙○○以枕頭壓王乃清之整個頭、眼、鼻、口部。
        殷振華則以雙手壓住王乃清右手腕。
（15）、本模擬錄影帶至11時2分56秒結束。
（以上見本院上訴審卷第250頁至第255頁）
  ４、依現場模擬錄影帶勘驗內容所示，被告及殷振華赴現場模
      擬時，警員曾先後於10時53分9 秒對乙○○表示：「你現
      在要講清楚，把現場情形弄好。」10時56分19秒對乙○○
      表示：「胡扯，甲○○去買可樂給你們喝，不在現場，你
      們還說是他壓的。你是說殷振華抓腳，就對了？」10時57
      分42對殷振華表示：「乙○○用枕頭擠王乃清時，你怎麼
      抓腳？」10時57分49 秒對殷振華表示：「幹嘛！乙○○
      說你抓腳，你又說是抓手，哇卡。」11時0分45秒分別對
      殷振華表示：「你（即被告殷振華）應該是這樣（並顯示
      動作：身體彎曲，雙眼專注王乃清右手，雙手緊壓王乃清
      之右手），哪會是（顯示動作：左手掌五支手指頭抓住王
      乃清右手腕，身體則若無其事的轉向側面直立往前看，雙
      眼未直視王乃清右手）這樣。」又被告及殷振華於警詢既
      已自白犯罪，縱現場模擬情形與警詢供稱大致相符，亦屬
      常情。再警員對被告乙○○表示：「你現在要講清楚，把
      現場情形弄好。」既無以強暴、脅迫、利誘、詐欺、疲勞
      訊問或其他不正之方法訊問，自無違背刑事訴訟法第98條
      之規定。而警員向被告乙○○言稱：「胡扯，甲○○去買
      可樂給你們喝，不在現場，你們還說是他壓的。你是說殷
      振華抓腳，就對了？」。係因被告陳述犯案經過相互矛盾
      ，或模擬動作不明，乃反覆詢問原委，藉以釐清事實真相
      ，亦無不當。又警員對被告乙○○質以：「胡扯，甲○○
      去買可樂給你們喝，不在現場，你們還說是他壓的。」係
      因認被告恐有誣指甲○○，或避重就輕之情形，而加以質
      問，亦屬合法訊問方式。被告現場模擬之錄影帶及詢問筆
      錄自均有證據能力。
（三）被告於偵查中及原審羈押訊問之自白：
      被告固辯稱：偵查中及檢察官向原審聲請羈押時坦承犯行
      ，係因警員指示必須與警詢所稱相同所致。惟被告於警詢
      所稱，與偵查中及原審羈押訊問時自白，均不相同。且被
      告於偵查中，除自白殺害王乃清犯行外，亦於偵查中同時
      供稱：甲○○父親死後約三個多月，殷振華說要幫甲○○
      把遺產從甲○○阿姨手上拿回來，殷振華就叫我把空白本
      票抬頭寫上我的名字、日期，其餘均空白，拿到延平北路
      （一、二段）甲○○租住的房子交給甲○○，甲○○將來
      會寫上金額及簽名。要向甲○○的阿姨要錢，需先經過法
      院裁定，才有名目。後來殷振華就把本票拿到臺中，找討
      債公司處理，他說若有討債公司打電話給我，我要承認有
      這筆債，所以這些本票是殷振華要拿來弄錢的，只是借用
      我的名義而已，後來討債公司就把本票寄還給我等語（見
      偵查卷第104頁背面至第105頁）。被告於本院上訴審均稱
      上開偵查中就前去郵局領款、開立本票及持本票至臺中請
      討債公司代為催討票款等語，均屬實情。倘被告係依警員
      指示，須於偵查中及原審羈押訊問時與警詢為相同供述，
      被告二人豈會於偵查中就殺害王乃清情節供述與警詢內容
      不符；並為虛偽之自白，復對其餘至郵局領款、開立本票
      等為真實之陳述。足見被告於偵查中及檢察官向原審聲請
      羈押所為之自白，均係出於任意性，自均有證據能力。
三、本件被告固否認與證人甲○○共同殺害王乃清，並辯稱案發
    時間係在貴族賓館內，未在現場云云。惟查王乃清生前為免
    甲○○平日亂花金錢，每日僅給100 元並幫甲○○在復與郵
    局開立120 萬元定期存款，又甲○○有輕度智能障礙之事實
    ，業據證人甲○○證述在卷，且有甲○○之復與郵局存摺扣
    案及甲○○領取之中華民國身心障礙手冊影本附卷可佐。次
    查上開殺人犯行業據被告及殷振華於警詢現場模擬時坦承不
    諱，且被告乙○○於警詢及檢察官偵訊暨原審訊問時亦自白
    上開犯行（見偵查卷第93頁、第93頁、第103 頁背面及原審
    91 度 聲羈字第187 號卷第5 頁、第6 頁），而證人甲○○
    亦於94年度偵字第4424號案件中自承其與殷振華均曾提議要
    殺害王乃清（見94年度偵字第4424號影印卷第59頁），而殷
    振華於檢察官偵訊及原審訊問時亦自承案發時其與甲○○及
    乙○○均在案發現場（見偵查卷第74頁背面、原審91年度聲
    羈字第186 號卷第6 頁）。再參以證人尤憶玲於原審證稱：
    我有看過殷振華表演過殺害王乃清的過程，時間我忘記了，
    地點是在林森北路的貴族賓館，當時甲○○、殷振華、翁秀
    禎有在現場，那時翁秀禎躺在床上拿著枕頭蓋著自己的臉，
    然後殷振華就說你那麼愛蓋，我就幫你，然後他就跟甲○○
    說那麼我們來模擬，這時殷振華就拿枕頭壓翁秀禎的頭，壓
    了大概一、二分鐘就放開了，然後殷振華就跟甲○○說：你
    看當天就是這樣發生的等語（見原審卷二第101 頁）；證人
    翁秀禎於原審證稱：我跟乙○○在貴族賓館同居時，有一次
    大家在賓館裡聊天時，殷振華有拿著枕頭摀著我的臉，他當
    時說是開玩笑的，跟我玩玩的（見原審卷二第195 頁）；證
    人劉學文於原審證稱：我有聽過被告及殷振華提過甲○○父
    親是如何死亡的，也看過殷振華表演過，當時殷振華拿枕頭
    壓住翁秀禎，是在林森北路的一家賓館裡面。當時殷振華、
    甲○○、我、翁秀禎、尤憶玲、張敏秀都在場，當時我在打
    電動，我就聽到殷振華叫甲○○的綽號：阿土，你看，這就
    是你爸爸的模擬，當時的場景是殷振華拿著枕頭壓在翁秀禎
    的頭上，而翁秀禎在掙扎等語（見原審卷二第304 頁至第
    305頁）；證人華俊智亦證稱殷振華向其說過，王乃清為其
    與甲○○、乙○○共同殺死的等語（見原審卷二第86頁）等
    情以觀，足見被告及殷振華於警詢現場模擬時自白其二人與
    甲○○共同殺害王乃清，應非虛偽。
四、末查王乃清係於90年8 月27日，原係以心肺衰竭死亡報請行
    政相驗之事實，固經證人即負責相驗王乃清之臺北縣新店市
    衛生所醫師吳柏晏於原審證述屬實，並有死亡證明書一紙在
    卷可稽（見偵查卷第51 頁）。 惟證人吳柏晏於原審證稱：
    如果一個人被人用枕頭悶死，屍體最後呈現的情形，跟我本
    件所看到的死者表情類似。關於一個八十幾歲的人大概要多
    久的時間，才會被枕頭悶死，我不知道，因為有時候老人會
    有併發症，因為缺氧就會引發併發症，例如說腦出血、高血
    壓，也有可能會引起心肌缺血，不是只有吸不到氣的問題。
    所以本件死者因心肌梗塞死亡的原因，有可能因為被人用枕
    頭悶所引起的等語（見原審卷二第367頁至第374頁）。又王
    乃清之死亡時間確為90然8月27日上午5時零分，亦有上揭死
    亡之證明書在卷可按。本院上訴審再將王乃清死亡之卷證資
    料送請法務部法醫研究所鑑定結果亦認：「一般人體若遭到
    悶縊窒息應有可能掙扎及口嘴部有異樣色澤之變化，惟由急
    救紀錄及具醫師資格之衛生所主任均未能覺查有類似遭強力
    悶縊窒息之異樣，似可支持嫌犯之供辭包括二人分別以手壓
    住死者雙手、雙腳之同時以枕頭狀之柔軟物悶縊頭部致死者
    窒息死亡。於法醫學案件中此類悶縊之手法造成之窒息型態
    及可能在外觀上達無外傷及無外觀上之異樣窒息死亡。此類
    情形之窒息型態亦符合死者為79歲高齡老翁在此種窒息型態
    均較無掙扎能力致無一般常見的遭悶縊的窒息外傷及急性窒
    息造成之出血點之外觀異樣。」有該所93年8月27日法醫理
    字第0930001928號函在卷可稽。再參酌殷振華於警詢亦稱王
    乃清「只有輕微的頭部掙扎」等語（見偵查卷第九頁），及
    證人甲○○稱王乃清生前有高血壓病症等語（見原審卷一第
    237頁），益證王乃清遭被告及殷振華、甲○○共同以枕頭
    等柔軟物悶縊頭部，因而窒息死亡，但因王乃清有高血壓病
    症且為79歲高齡老翁，其爭扎程度較小自其身體無外傷無誤
    ，亦即被告於警詢現場模擬時之自白應與事實相符，堪予採
    信，足見其辯解，顯係卸責之辭，委無可取。
五、至證人甲○○於警詢、檢察官偵訊及原審審理時，固僅指訴
    被告及殷振華共同殺害其父親王乃清，但否認其自己涉案，
    甚至於本院前審審理時稱「殷振華、乙○○他們二個人殺我
    父親的過程，是我自己猜的。」等語（見本院更一卷94年7
    月27日審判程序筆錄）。惟查王吉詳確與被告及殷振華共同
    殺害王乃清，詳如前述。而檢察官原先起訴之事實為被告及
    殷振華殺害甲○○之父親，但甲○○並未參與，嗣至原審93
    年2月16日宣判後，將甲○○認定為共犯，並依法向檢察官
    告發，經偵查後提起公訴，雖經原審93年重訴字第22號殺人
    案件判決無罪，但檢察官不服上訴，現由本院94年上訴字第
    751號另案審理中 (見本院更二卷第62頁所附網路下載之刑
    事裁定）。顯見證人甲○○乃基於保護其自己，免於訟累，
    而否認自己涉案，甚至不再明確指訴被告即殺害其父親，是
    證人甲○○上開有利於被告之證言，自不足採。另證人張敏
    秀雖於原審證稱：甲○○有開玩笑跟我說他自己用枕頭悶死
    他父親的。我就問他是你一個人殺的嗎，甲○○就說對啊，
    是我一個人殺的，他是在90年8月多的時候跟我講的，他只
    講過一次，是在電話中笑笑的跟我講等語（見原審卷二第
    116頁、第119 頁至第122頁）。惟甲○○既係於電話中以玩
    笑方式向張敏秀表示係自行以枕頭悶死王乃清，自無從信為
    真實，不得據以認定被告未有共同參與本件犯行。至證人即
    甲○○胞妹王燕霞於本院審理證稱：我父親住處附近可買到
    食物飲料的商店中，最近的便利商店走路來回約五分鐘。我
    知道我哥在外面曾簽發過九百多萬的本票，但我不知他簽給
    誰。我哥除了去找過我或我先生以外，還有找過我阿姨，因
    為之前是我阿姨在保管那些錢，後來經新店市公所調解後，
    把錢分成三份，我媽分得三百多萬，我分得一百多萬，我哥
    分得兩百多萬；我父親死亡後，我哥的存摺、印章先後由我
    阿姨、我保管。之後我哥自己去郵局把錢領出來等語，均無
    從為被告有利之依據。雖王燕霞同時證稱：我父親家裏保險
    櫃內還有現金未被取走。然依被告及殷振華警詢、偵查中自
    白，被告及殷振華係臨時起意殺害王乃清，自可能因犯案後
    ，一時情急，未及取走王乃清保險櫃內之現款，自不得據以
    認定被告並無殺人犯行。再依卷附甲○○簽名之「王燕霞涉
    及王乃清之命案相關疑點陳述」（見原審卷一第260頁）中
    固載有「王燕霞於聲請母親之禁治產宣告，聲請書上竟無甲
    ○○名義，顯有謀財害命之動機，況王乃清命案經警偵破後
    ，王燕霞竟未出面，且自案發後均未到庭說明，亦與常情有
    違，足見王燕霞涉嫌殺害王乃清…」等語，惟該文件係以電
    腦打字，卷內亦無證據證明內容確為甲○○所書寫；且甲○
    ○曾因家產分配與王燕霞交惡，業經王燕霞於本院證述無訛
    ，該文書內容縱係甲○○製作，亦僅係甲○○欲將自身殺人
    罪行推諉為王燕霞所為，亦不足為被告有利之證據，均附此
    敘明。
六、又被告選任辯護人於本院時，雖請求傳訊吳柏彥醫師查明被
    害人死亡之時間，及傳訊甲○○，查證90年8月26日晚上10
    時許至翌日通知台北縣政府消防局，並向新店市衛生所申請
    行政相驗程序之過程各節（見本院準備程序筆錄及第57頁聲
    請狀）。惟查（一）關於被害人死亡時間，既有醫師吳柏彥
    （按為新店市衛生所主任兼醫師）開具之死亡證明書記載明
    確，已如前述，是無再予傳訊之必要。（二）關於傳訊甲○
    ○部分，查本院前審業已傳喚甲○○到庭，於94年7月27日
    審判程序時行交互詰問，其以證人身分具結後，結證稱：清
    晨2點多發現伊父死亡（按正確之死亡時間應以死亡證明書
    所載為準），早上才報警，係殷振華叫伊報自然人死亡等情
    明確（見本院更一卷第157頁）；至於其通知消防局申請行
    政相驗程序之過程，本院認與案情無關，本院雖於審理時傳
    喚甲○○而未到庭，故認無再傳喚之必要，併此敘明。
七、綜上所述，本件事證明確，被告上開殺人犯行，堪以認定，
    應予論罪科刑。
八、核被告所為係犯刑法第271條第1項之殺人罪；被告與殷振華
    、甲○○間，有犯意聯絡及行為分擔，均為共同正犯。查被
    告行為後，94年1月7日修正公布之刑法，自95年7月1日施行
    ，修正後之刑法第31條第1項但書增訂，其無特定關係，而
    仍以正犯或共犯論者，得減輕其刑之規定，此增訂雖非犯罪
    構成要件之變更，但顯已影響行為人刑罰之法律效果，自屬
    法律有變更，依新法第2條第1項但書規定，比較新舊法結果
    ，應適用較有利於行為人之新法規定。被告與殷振華、甲○
    ○共同殺害甲○○之直系血親尊親屬王乃清，因被告與王乃
    清間並無任何身分關係，依刑法第31條第2項「因身分或其
    他特定關係致刑有重輕或免除者，其無特定關係之人，科以
    通常之刑。」規定，被告應論以刑法第271條第1項之普通殺
    人罪。
九、原審論罪科刑，固非無見。惟本件被告年紀尚輕，乃因一時
    失慮，臨時起意，始與殷振華、甲○○共同殺害王乃清，手
    段亦非兇殘，原審量處被告無期徒刑，尚嫌過重。被告提起
    上訴否認殺人，指摘原審不當，請求改判，固無理由，但原
    判決此部分既有可議，自屬無法維持，自應由本院將原判決
    此部分撤銷。爰審酌被告之平日素行、犯罪動機、犯罪手段
    、智識程度及犯後態度等一切情狀，量處如主文第2項所示
    之刑。查被告行為後，94年1月7日修正公布之刑法，自95年
    7月1日施行，修正後之刑法第37條第2項，已將裁量宣告褫
    奪公權之有期徒刑宣告刑下限，由六月提高為一年，依新法
    第2條第1項但書規定，比較新舊法結果，應適用較有利於行
    為人之新法規定。被告所犯殺人罪，戕害他人性命之性質，
    本院認有褫奪公權之必要，爰諭知褫奪公權10年。
據上論斷，應依刑事訴訟法第369 條第1 項前段、第364 條、第
299條第1項前段，刑法第28條、第31條第1項、第2項、第271條
第1項、第37條第2項，第2條第1項但書，判決如主文。
本案經檢察官曾忠己到庭執行職務。
中    華    民    國    95    年    8     月  1      日
                  刑事第二十庭  審判長法  官  尤豐彥
                                      法  官  張明松
                                      法  官  吳鴻章
以上正本證明與原本無異。
如不服本判決，應於收受送達後十日內向本院提出上訴書狀，其
未敘述上訴之理由者並得於提起上訴後十日內向本院補提理由書
（均須按他造當事人之人數附繕本）。
                                      書記官  魏淑娟
中    華    民    國    95    年    8     月    3     日
附錄：本案論罪科刑法條全文
中華民國刑法第271條
（普通殺人罪）
殺人者，處死刑、無期徒刑或 10 年以上有期徒刑。
前項之未遂犯罰之。
預備犯第 1 項之罪者，處 2 年以下有期徒刑。


司法院資訊處製作；財團法人民間司法改革基金會備份。
